【裁判字號】    92,訴,4258
【裁判日期】    921119
【裁判案由】    返還不當得利
【裁判全文】
臺灣臺北地方法院民事判決                        九十二年度訴字第四二五八號
    原      告  乙○○
    訴訟代理人  余道明律師
    被      告  第一商業銀行股份有限公司
    法定代理人  丙○○
    訴訟代理人  甲○○
右當事人間返還不當得利事件，本院於中華民國九十二年十一月五日言詞辯論終結，
判決如左：
    主      文
原告之訴及其假執行聲請均駁回。
訴訟費用由原告負擔。
    事      實
甲、原告方面：
一、聲明：
（一）被告應給付原告新台幣（下同）壹佰玖拾玖萬玖仟玖佰玖拾玖元，及自起訴狀
      繕本送達翌日起至清償日止，按年息百分之五計算之利息。並願供擔保請准宣
      告假執行。
（二）請求確認被告基隆分行帳號0000000000000000之帳戶不存在
      。
（三）訴訟費用由被告負擔。
二、陳述：
（一）原告於民國九十二年三月十日下午，接獲一通自稱「財政部審計處二課專員」
      電話通知，告知原告九十年度至九十一年度年終退稅，須藉由銀行轉帳，並要
      求當日進行轉帳，原告當時以無暇辦理拒絕，但對方以時效為由向原告表示承
      辦人「李建興」會主動聯絡，不一會兒，自稱財政部審計處承辦人「李建興」
      即來電，李某為取信原告，甚與原告核對本人之出生年月日、身分證字號、通
      訊地址及確認誠泰銀行為固定轉帳銀行、資料皆無誤，即表示隔日中午要原告
      攜帶手機及金融卡、紙、筆至任一提款機辦理退稅手續。九十二年三月十一日
      中午，原告至士林基河路郵局提款機，並同時撥打00000000號電話至
      找「李建興」，「李建興」給原告另一電話00000000號找專門承辦人
      「李國才主任」，經聯絡後，並簡單確認原告身分資料號，即要求原告依其指
      示進行退稅轉帳，由於過程冗長且螢幕多次顯示不成功，「李國才主任」遂稱
      請其助理「王永和」辦理，「王永和」接聽電話後即表示須換至誠泰銀行之提
      款機，原告表示須約半小時才可到達；嗣約中午十二點四十分左右，原告抵達
      誠泰銀行大同分行提款機，再次撥打00000000號予「王永和助理」，
      依其指示，按下鍵盤，第一次出現金額為壹佰玖拾玖萬玖仟捌佰捌拾貳元但交
      易失敗，第二次金額為壹佰捌拾捌萬捌仟捌佰捌拾貳元同樣交易失敗，第三次
      正依指示再行按鍵時，原告始警覺其中有詐，趕緊告知對方手機快沒電，待會
      再聯絡，同時按下取消鍵，並趕緊取出卡片移至另一提款機按查餘額赫然發現
      原告所有誠泰銀行帳號000000000000號短缺壹佰玖拾玖萬玖仟玖
      佰玖拾玖元，原告始發現遭詐欺集團所騙，即向誠泰銀行大同分行報備，並至
      蘭州派出所報案，因時間緊迫，未製作筆錄情形下，又返回誠泰銀行請求協助
      ，經辦事員查出原告帳號內方才轉帳金額已轉至被告基隆分行之000000
      0000000000帳號（下稱本件系爭帳號）內，銀行副理當下聯絡第一
      銀行基隆分行，請其暫時凍結款項。爾後，原告再至蘭州派出所請警方開立報
      案三聯單，並傳真至被告基隆分行，原告再於下午三點十五分左右趕至基隆，
      提示報案三聯單正本，並留存原告資料予被告基隆分行人員，再返回蘭州派出
      所製作報案筆錄。所幸該筆款項未被領走，騙徒所使用之被告基隆分行本件系
      爭帳戶，戶名為宋天助，戶籍地址為苗栗縣公館鄉玉谷村五鄰向陽七號，經查
      訪並無其人。系爭帳戶顯屬虛戶而不存在其人，對被告而言，既無「金錢寄託
      」，亦無法律上原因，而受有系爭金錢之利益，為此爰依民法第一百七十九條
      規定訴請被告應給付原告壹佰玖拾玖萬玖仟玖佰玖拾玖元，及自起訴狀繕本送
      達翌日起至清償日止，按年息百分之五計算之利息。又被告既爭執本件以宋天
      助為名開立之系爭帳戶仍屬存在，原告自得請求確認系爭帳戶不存在。
（二）對被告抗辯之陳述：
      從被告庭呈之宋天助開戶資料上留存之身分證影本旁，既有行員蓋與正本核對
      無誤之確認章，惟其下行，係被告行員核對身分證字號等資料向相關單位查詢
      結果，卻是「查無紀錄」，顯見確無其人。被告留存之戶籍地址經函查結果，
      亦無設籍資料。經向內政部戶政司函查宋天助身分資料，亦無該人，均顯示並
      無其人之存在，從而，系爭帳戶顯屬虛戶，對被告而言，即無所謂「金錢寄託
      契約」之存在。該帳戶既屬不存在，則原告所轉帳之金額，即為被告所有而受
      有利益，且被告受有該利益亦無法律上之原因。
三、證據：
（一）提出通聯紀錄，交易明細表、交易明細查詢單、報案三聯單、警局函文（以上
      皆影本）等件為證。
（二）聲請調閱被告基隆分行帳號0000000000000000原始開戶存留
      資料及向苗栗縣公館鄉戶政事務所函查「公館鄉玉谷村五鄰向陽七號」有無「
      宋天助」。
乙、被告方面：
一、聲明：駁回原告之訴駁回。
二、陳述：
（一）訴外人宋天助與被告間之消費寄託契約仍然存在：
      原告僅能稱本件系爭帳戶疑似犯罪集團所設立，受原告報案之司法警察機關亦
      無權斷定本案究係實為詐騙與否，原告所指宋天助與被告間無意思表示之合致
      ，自與事實不符。訴外人宋天助與被告間仍存有消費寄託關係，原告無法舉證
      實際開戶者並非訴外人宋天助本人。原告僅係訴外人宋天助於被告開立之存款
      帳戶之資金存入者，縱被告相互間之法律關係不成立，亦係訴外人宋天助與被
      告相互間之款項返還問題，尚不當然可認存款帳戶內之款項應返還原告。原告
      對本訴無受判決之法律上利益，原告應直接向訴外人宋天助提起訴訟，與第三
      人地位之被告並無關係。
（二）被告與原告間無不當得利：
      原告主動將其所有之壹佰玖拾玖萬玖仟玖佰玖拾玖元轉入訴外人宋天助之帳戶
      ，原告給付當時以轉帳匯款方式，所欲給付之對象為訴外人宋天助，原告為轉
      帳手續完成後，原告所轉帳之金額，即成為訴外人宋天助之存款，係訴外人宋
      天助消費寄託於被告間之財產，原告並非直接給付與被告。原告與訴外人宋天
      助間之法律關係，係屬兩者間之爭議，自與被告無涉。訴外人宋天助與被告間
      訂有消費寄託契約，被告受領保管系爭金錢，係依據其與原告所訂之消費寄託
      契約，非無法律上之原因，被告對訴外人宋天助仍負有返還寄託物義務，無任
      何利益可言。縱本契約無效，亦為被告應對訴外人宋天助負回復原狀之返還義
      務之問題，於未返還前，此應返還之為被告對訴外人宋天助之無因管理，亦非
      被告受有利益。縱訴外人宋天助與被告間之契約無效，被告所受之利益與原告
      所受之損害間亦不具備直接因果關係。
（三）原告若認系爭存款為其受電話中之人詐騙而應予返還，應就其因詐騙損害部分
      向應賠償之人為民、刑事上請求，惟原告不捨此途，竟不分緣由將被告列為求
      償對象，自屬無稽。
三、證據：提出宋天助身分證資料、印鑑卡（以上皆影本）等件為證。
    理      由
甲、程序方面：
    按訴狀送達後，原告不得將原訴變更或追加他訴。但訴訟進行中，於某法律關係
    之成立與否有爭執，而其裁判以該法律關係為據，並求對於被告確定其法律關係
    之判決者，不在此限。又被告於訴之變更或追加無異議，而為本案言詞辯論者，
    視為同意變更或追加。民事訴訟法第二百五十五條第一項第六款、同條第二項分
    別定有明文。查，本件原告依據不當得利之法律關係訴請被告返還其所轉入於本
    件系爭帳戶之金錢，然被告其與訴外人宋天助間之消費寄託關係有效存在，故該
    系爭帳戶亦屬有效存在。故原告追加請求確認被告基隆分行之本件系爭帳戶不存
    在，被告對此部分並無異議而為辯論，依據前開規定，原告此部分追加自屬合法
    ，應予准許，先予敘明。
乙、實體方面：
一、本件原告起訴主張：其於九十二年三月十日下午，接獲一通自稱「財政部審計處
    二課專員」之電話通知，告知原告九十年度至九十一年度年終退稅，須藉由銀行
    轉帳，並要求當日進行轉帳，隔日中午，原告先後至士林基河路郵局提款機、誠
    泰銀行大同分行提款機辦理退稅轉帳事宜，並同時撥打電話詐騙集團成員，接受
    其指示進行退稅轉帳，經多次操作，均顯示交易失敗之結果，原告始警覺其中有
    詐，發現其帳戶已短缺壹佰玖拾玖萬玖仟玖佰玖拾玖元，並確定其遭詐欺集團所
    騙，即向誠泰銀行大同分行報備，並至蘭州派出所報案，經查出原告帳號內方才
    轉帳金額已轉至被告基隆分行之本件系爭帳號內，並立即聯絡被告請其暫時凍結
    款項。原告於蘭州派出所請警方開立報案三聯單後旋即趕至被告處，提示報案三
    聯單正本，並留存原告資料予被告人員，再返回蘭州派出所製作報案筆錄。本件
    原告遭人詐騙轉入被告帳戶之款項未被領走，又詐騙集團所使用之被告系爭帳戶
    ，戶名為宋天助，戶籍地址為苗栗縣公館鄉玉谷村五鄰向陽七號，經查訪並無其
    人。系爭帳戶顯屬虛戶而不存在其人，對被告而言，既無「金錢寄託」，亦無法
    律上原因，而受有系爭金錢之利益，為此爰依民法第一百七十九條規定訴請被告
    應給付原告壹佰玖拾玖萬玖仟玖佰玖拾玖元及利息，並請求確認被告系爭帳戶不
    存在。
二、被告則以：原告雖稱本件系爭帳戶疑似犯罪集團所設立，受原告報案之司法警察
    機關亦無權斷定本案究係實為詐騙與否，原告所指宋天助與被告間無意思表示之
    合致，自與事實不符，訴外人宋天助與被告間仍存有消費寄託關係。原告主動將
    其所有之壹佰玖拾玖萬玖仟玖佰玖拾玖元轉入訴外人宋天助之帳戶，原告所轉帳
    之金額，即成為訴外人宋天助之存款，係訴外人宋天助消費寄託於被告間之財產
    ，原告並非直接給付與被告。被告對訴外人宋天助仍負有返還寄託物義務，無任
    何利益可言，且訴外人宋天助與被告間之契約無效，被告所受之利益與原告所受
    之損害間亦不具備直接因果關係。原告若認系爭存款為其受電話中之人詐騙而應
    予返還，應就其因詐騙損害部分向應賠償之人為民、刑事上請求，而非逕向被告
    列為求償對象等語置辯。
三、本件原告主張：其於九十二年三月十日下午，接獲一通自稱「財政部審計處二課
    專員」電話通知，告知原告藉由銀行轉帳方式辦理年終退稅，隔日中午，原告先
    後至士林基河路郵局提款機、誠泰銀行大同分行提款機辦理退稅轉帳事宜，並同
    時撥打電話詐騙集團成員，接受其指示進行退稅轉帳，經多次操作，均顯示交易
    失敗之結果，原告始警覺其中有詐，發現其帳戶已短缺壹佰玖拾玖萬玖仟玖佰玖
    拾玖元，並確定其遭詐欺集團所騙，即向誠泰銀行大同分行報備並至蘭州派出所
    報案，查出原告帳號內方才轉帳金額已轉至被告系爭帳號內，並立即聯絡被告請
    其暫時凍結款項。本件原告遭人詐騙轉入被告帳戶之款項未被領走，又詐騙集團
    所使用之被告系爭帳戶，戶名為宋天助，戶籍地址為苗栗縣公館鄉玉谷村五鄰向
    陽七號，經查訪並無其人等情，業據其提出提出通聯紀錄，交易明細表、交易明
    細查詢單、報案三聯單、警局函文等件為證，並經本院向內政部戶政司函查宋天
    助之戶籍資料，經函覆結果為並無宋天助（身分證統一編號000000000
    0）之戶籍，此有內戶司字第０九二０００五五五九號函在卷可稽，自堪信原告
    此部分主張為真正。
四、被告既以前詞置辯，故本件之主要爭點即在本件以訴外人宋天助為名在被告處所
    開立系爭帳戶之消費寄託關係是否存在，進而使原告得依據不當得利之法律關係
    ，訴請被告返還其所交付之本件款項，現就本件之爭點，析述如后：
（一）原告訴請確認被告本件系爭帳戶不存在，並無確認利益：
      按，確認法律關係之訴，非原告有即受確認判決之法律上利益者，不得提起；
      確認證書或法律關係基礎事實存否之訴亦同。前項確認法律關係基礎事實有否
      之訴，以原告不能提起他訴訟者為限。民事訴訟法第二百四十七條定有明文。
      本件原告主張因被告對其與宋天助間是消費寄託關係是否存在有所爭議，故請
      求本院確認「被告基隆分行帳號0000000000000000之帳戶」
      不存在，原告自承其請求確認者係為一「基礎事實」（見本院九十二年十一月
      五日言詞辯論筆錄，本院卷第四十四頁），故依據前開規定自以不能提起他訴
      訟者為限。然查，本件如兩造對於系爭帳戶是否存在有所爭議時，原告本得主
      張請求本院「確認訴外人宋天助（身分證統一編號為Ｚ000000000）
      在被告基隆分行所開立0000000000000000之帳戶之消費寄託
      關係不存在」，亦即確認此一法律關係之存否，而達到確認之利益，然原告卻
      以基礎事實為確認訴訟之標的，顯於法不合，故應認為原告關於請求本院確認
      被告本件系爭帳戶不存在部分，無確認利益，原告此部分請求應予駁回。
（二）原告雖又主張並無宋天助此人存在，故以宋天助為名開立之帳戶係不存在，被
      告持有該假名客戶之款項，在法律上並無合法之委任或寄託關係，而該款項又
      是原告受騙而由匯入之款項，被告拒不返還該款項，自構成不當得利等語，惟
      查：
    １按無法律上原因而受利益，致他人受損害者，應返還其利益，民法第一百七十
      九條前段定有明文，故不當得利，須以無法律上之原因而受利益，致他人受損
      害為其成立要件。
    ２查，本件系爭爭帳戶係不詳姓名之第三人以「宋天助」名義，於九十二年三月
      五日至被告基隆分行開立，並有上開帳戶活期存款新開戶印鑑卡、身分證影本
      等件為證（見本院卷第三十、三十一頁），故被告與該自稱「宋天助」之第三
      人已成立消費寄託契約，應堪以認定。
    ３雖經查詢苗栗縣公館鄉戶政事務所、內政部戶政司之結果為並無「宋天助」設
      籍資料及宋天助（國民身分證統一編號為Ｚ000000000）之戶籍資料
      ，此分別有苗栗縣公館鄉戶政事務所公鄉戶政字第一二二０號函、內政部戶政
      司內戶司字第０九二０００五五五九號函附卷足憑（見本院卷第二十八頁、三
      十四頁），固可認前述開立帳戶之人所用「宋天助」確係假名。惟該自稱「宋
      天助」者既曾向被告為開戶行為，足證其有基於本人地位與被告締結消費寄託
      契約之真意，原告既未證明該自稱「宋天助」者為無權利能力及行為能力之人
      ，則上訴人否認該自稱「宋天助」者與被告所訂消費寄託契約之效力，自無可
      採。
    ４「財政部監督銀錢業存款戶使用本名及行使支票辦法」第二、三條及財政部七
      十六年十月五日台財融字第七六Ｏ七三三三五Ｏ號函，雖分別規定：「銀錢行
      莊於存款戶開戶時，應囑存戶將真實姓名、職業及詳細地址在開戶申請書內詳
      細填明‧‧‧。」「銀錢行莊於存戶開戶時，應囑存戶提出身份證、營業執照
      或有關證明文件，核明第二條規定填明事項」「‧‧‧對於個人（或公司行號
      之負責人）申請開立活期、定期及儲蓄存款戶，應由開戶本人親自憑身分證辦
      理，並就簽名或蓋章擇一或合併留存。‧‧‧」，但並未課以銀行查證存戶在
      開戶申請書內所填姓名、職業、地址及所提出之身份證明文件均為真正之義務
      ，且使用偽造身份證明文件為變態事實，被告於系爭帳戶開戶時，既已依規定
      囑存戶即自稱「宋天助」者提出之身分證明文件核對後，留存身分證件影本，
      並將姓名、地址在開戶申請書內詳細填明，且留存印鑑卡，自難謂有違反上開
      規定之情事。縱使被告並未向內政部查詢有無「宋天助」（身分證統一編號為
      Ｚ000000000）之事實，原告主張被告未盡查證存戶身份義務，系爭
      帳戶之寄託關係非合法有效云云，並無可採。
    ５綜上，被告與自稱「宋天助」者所締結之消費寄託契約，並無違法無效之情事
      ，則被告該消費寄託契約而保管系爭帳戶內之存款，即非無法律上原因，縱原
      告因受詐欺將款項匯入系爭帳戶而受有損害，亦非被告依寄託契約之保管行為
      所致，自與前述不當得利之成立要件不合，原告主張被告持有原告被騙匯入之
      贓款，即構成不當得利，亦非可採。
五、綜上所述，原告主張被告持有系爭帳戶之存款，並無法律上之原因，並無可採，
    則原告依據不當得利之法律關係，訴請被告給付壹佰玖拾玖萬玖仟玖佰玖拾玖元
    ，及自起訴狀繕本送達翌日起至清償日止，按年息百分之五計算之利息，即屬無
    據，應予駁回。又原告並請求確認被告基隆分行系爭帳號不存在，此部分應認無
    確認利益，併予駁回。
六、原告受敗訴判決，其假執行之聲請即失所依據，應併予駁回。
七、因本案事證已臻明確，兩造其餘主張陳述及所提之證據，均毋庸再予審酌，附此
    敘明。
據上論結：本件原告之訴為無理由，依民事訴訟法第七十八條，判決如主文。
中      華      民      國    九十二    年      十一      月    十九    日
                                          民事第四庭法      官 黃柄縉
右為正本係照原本作成
如對本判決上訴，須於判決送達後廿日內向本院提出上訴狀
中      華      民      國    九十二    年      十一      月    十九    日
                                                    法院書記官 楊湘雯                                                                                                                                               E


司法院資訊處製作；財團法人民間司法改革基金會備份。
